最高法院民事判決　　　　　　　　　　　　　　　九十一年度台上字第二五八八號
　　上　訴　人　Ａ ○ ○
　　　　　　　　Ｃ ○ ○
　　　　　　　　Ｂ ○ ○
　　　　　　　　巳 ○ ○
　　　　　　　　天 ○ ○
　　　　　　　　宙 ○ ○
　　　　　　　　午 ○ ○
　　　　　　　　玄 ○ ○
　　　　　　　　寅 ○ ○
　　　　　　　　宇 ○ ○
　　　　　　　　未 ○ ○
　　　　　　　　地 ○ ○
　　　　　　　　丁 ○ ○
　　　　　　　　辰 ○ ○
　　　　　　　　戌 ○ ○
　　　　　　　　申 ○ ○
　　　　　　　　酉 ○ ○
　　　　　　　　黃 ○ ○
　　　　　　　　亥 ○ ○
　　　　　　　　Ｄ ○ ○
　　　　　　　　己 ○ ○
　　　　　　　　戊 ○ ○
　　　　　　　　丙 ○ ○
　　　　　　　　庚 ○ ○
　　　　　　　　乙 ○ ○
　　共　　　同
　　訴訟代理人　陳 國 雄律師
　　被 上訴 人　癸 ○ ○
　　　　　　　　辛 ○ ○
　　　　　　　　子　　○
　　　　　　　　壬○○○
　　　　　　　　丑　　○
　　　　　　　　卯 ○ ○
　　　　　　　　甲 ○ ○
　　　　　　　　Ｅ○○○
右當事人間請求拆屋還地事件，上訴人對於中華民國九十一年七月二十三日台灣高等
法院第二審更審判決（九十年度重上更(二)字第一二三號），提起上訴，本院判決如左
：
    主  文
上訴駁回。
第三審訴訟費用由上訴人負擔。
    理  由
本件上訴人主張：坐落台北市○○區○○段一小段三一０地號土地（下稱系爭土地）
為伊與訴外人台北市政府及其他共有人等共有。被上訴人甲○○之被繼承人江求、被
上訴人辛○○、子○、壬○○○、Ｅ○○○、癸○○、丑○、卯○○於民國五十八年
十月四日起分別占有系爭土地建屋，迄七十八年六月間，江求、被上訴人辛○○、子
○、壬○○○、Ｅ○○○向訴外人台北市政府買受應有部分，並於七十八年間辦畢所
有權移轉登記。嗣與被上訴人癸○○、丑○、卯○○分別經台北市政府准許辦理地上
建物之總登記（即門牌台北市○○區○○路四六八巷一號建物登記為江求所有，嗣由
被上訴人甲○○繼承；四六八巷三弄七號建物登記為被上訴人辛○○所有；四七四號
建物登記為被上訴人子○所有；四七八號建物登記為被上訴人壬○○○所有；四八０
號建物登記為被上訴人Ｅ○○○所有；四六八巷三弄五號建物登記為被上訴人癸○○
所有；四八六號建物登記為被上訴人丑○所有；四八六巷三弄一號建物登記為被上訴
人卯○○所有）。訴外人台北市政府未經全體共有人同意，交付系爭土地特定部分供
被上訴人建築前述房屋，侵害伊之共有權。又如認系爭土地原「地主」基於使用借貸
關係交付土地予台北市政府，伊亦已為終止借貸契約之意思表示，被上訴人仍為無權
占有等情。爰依民法第七百六十七條、第八百二十一條規定，求為命被上訴人拆除房
屋，返還土地予全體共有人之判決（上訴人闕鄭女於原審撤回上訴；又上訴人已於原
審撤回對張成來、陳國富、陳國清之上訴，而告確定）。
被上訴人則以：訴外人台北市政府於四十五年間因拓寬馬路，為遷置包括伊在內之數
百戶居民，向系爭土地原共有人成立買賣契約，並經原「地主」交付系爭土地予台北
市政府先行安置拆遷戶，而經訴外人台北市政府同意伊拆遷戶於系爭土地建屋使用，
故伊非無權占有等語。資為抗辯。
原審審理結果，以：本件上訴人主張之事實，業據其提出土地及建物登記簿謄本、建
物登記謄本、江求除戶戶籍登記簿謄本、暨被上訴人戶籍登記簿謄本為證，核與被上
訴人Ｅ○○○提出台北市政府工務局證明書、台北市政府土地使用權證明書及被上訴
人卯○○提出之土地、建物所有權狀相符，並為被上訴人所不爭執，復經第一審勘驗
現場，及囑託台北市松山地政事務所測量明確，有勘驗筆錄及土地複丈成果圖可憑，
並經調閱上開建物之所有權登記申請資料查核屬實，是上訴人此部分之主張固堪信為
實在。惟查訴外人台北市政府訴請上訴人移轉系爭土地應有部分，經台灣高等法院七
十年度上字第三三五０號判決台北市政府敗訴確定。又系爭土地上之占有人訴外人江
彩鳳、江俊賢、江俊瑩、江富美與上訴人丁○○、辰○○間請求返還土地事件，經最
高法院以七十七年度上更(二)字第一九六號判決占有人敗訴，固亦據上訴人提出判決書
為證。然上開七十年度上字第三三五０號判決理由載明上訴人丁○○部分，係因訴外
人台北市政府之請求權罹於消滅時效，非否定訴外人林英簽訂之收購協議無效。且上
開七十年度上字第三三五０號判決雖另認定以訴外人鄭沈配名義簽訂之收購協議無效
，及最高法院七十七年度上更(二)字第一九六號判決認定收購協議無效，然本件被上訴
人均非各該判決之當事人，不受其既判力之拘束。是上訴人主張被上訴人於本件不得
抗辯收購協議為有效，尚非有據。又被上訴人抗辯，訴外人台北市政府因拓寬馬路，
為遷置違建戶，於四十五年間向訴外人鄭沈配之繼承人、林英、許丙等地主買受包括
系爭土地在內之土地五千餘坪，並經「地主」先交付土地及所有權狀供台北市政府使
用，台北市政府其後出租特定部分土地予被上訴人建造系爭房屋之事實，經被上訴人
於提出會議紀錄、信函、收購土地證明文件、收據等文件為證，並經向台北市政府調
閱相關卷宗查核屬實，堪認為真正。按解釋當事人之契約，應以當事人立約當時之真
意為準，而真意何在，又應以過去事實及其他一切證據資料為斷定標準，不能拘泥文
字，致失真意。查訴外人鄭沈配於收購協議簽訂時已亡故，訴外人鄭貢槌為訴外人鄭
沈配之繼承人，當知訴外人鄭沈配已無權利能力，不能為契約當事人，其仍以訴外人
鄭沈配代理人名義簽名於收購協議，承諾出售訴外人鄭沈配之全部應有部分，真意實
為代表或代理訴外人鄭沈配之全體繼承人出賣其遺產。民法第八百二十八條第一項規
定：「公同共有人之權利義務，依其公同關係所由規定之法律或契約定之」。關於公
同共有物之處分，除依其公同關係所由規定之法律或契約另有規定外，固應得公同共
有人全體之同意，惟公同共有人中之一人，已經其他公同共有人授與處分公同共有物
之代理權者，則由其一人以公同共有人全體之名義所為處分，不能謂為無效，此項代
理權授與之意思表示不以明示為限，如依表意人之舉動或其他情事，足以間接推知其
有授權之意思者，即發生代理權授與之效力。綜觀協議紀錄及上訴人所提出之繼承系
統表，及參以訴外人鄭沈配之其餘繼承人及上訴人丁○○均未曾出面否認買賣契約存
在。暨自上訴人及其被繼承人於協議後之舉動等情以觀，可推知訴外人鄭沈配之繼承
人有授權訴外人鄭貢槌代表或代理訴外人鄭沈配之全體繼承人出賣系爭土地應有部分
予訴外人台北市政府，其效力應及於全體繼承人。訴外人林英亦確有簽訂收購協議之
意思表示，且其與訴外人鄭沈配之繼承人、訴外人許丙均有依約共同交付土地予台北
市政府之事實。則上訴人或為契約之原出賣人，或因繼承而繼受出賣人地位，均應受
該契約權利義務之拘束。按消滅時效完成，僅債務人取得拒絕履行之抗辯權，得執以
拒絕給付而已，其原有之法律關係並不因而消滅。在土地買賣之情形，倘出賣人已交
付土地與買受人，雖買受人之所有權移轉登記請求權之消滅時效已完成，惟其占有土
地既係出賣人本於買賣之法律關係所交付，即具有正當權源，原出賣人自不得認係無
權占有而請求返還。查訴外人台北市政府基於與上訴人間之買賣契約取得系爭土地之
占有，嗣雖因消滅時效問題而不能請求上訴人移轉應有部分，惟該買賣契約不因而消
滅。訴外人台北市政府占有使用收益系爭土地，非無正當權源，則訴外人台北市政府
同意並交付系爭土地特定部分予被上訴人建築房屋使用，被上訴人即亦非無權占有。
又上訴人既非本於使用借貸關係交付土地予訴外人台北市政府，則其所為終止使用借
貸契約之意思表示，不生任何法律效果。末查訴外人台北市政府訴請上訴人移轉土地
應有部分遭敗訴判決確定後，固未繼續與被上訴人訂立土地租賃契約，然上訴人本於
系爭土地所有權原享有之使用、收益權能，因交付土地予台北市政府而不復享有，則
被上訴人與訴外人台北市政府間於租賃關係終止後能否繼續占有系爭土地，係被上訴
人與訴外人台北市政府間之問題，上訴人尚無因而可對被上訴人主張無權占有所生權
利義務餘地。從而，上訴人依民法第七百六十七條、第八百二十一條規定請求拆屋還
地，為無理由，不應准許云云。為其心證之所由得，並說明兩造其餘攻擊防禦方法不
予審酌之理由，爰將第一審所為上訴人敗訴之判決予以維持，駁回上訴人之上訴，於
法核無違誤。上訴論旨，就原審取捨證據、認定事實暨解釋契約之職權行使，指摘原
判決違背法令，求予廢棄，非有理由。
據上論結，本件上訴為無理由。依民事訴訟法第四百八十一條、第四百四十九條第一
項、第七十八條，判決如主文。
中      華      民      國    九十一    年     十二     月    二十六    日
                              最高法院民事第五庭
                                  審判長法官  朱  錦  娟
                                        法官  顏  南  全
                                        法官  蘇  達  志
                                        法官  許  澍  林
                                        法官  葉  勝  利
      右正本證明與原本無異
                                              書  記  官
中      華      民      國    九十二    年      一      月      六      日
